【裁判字號】    97,訴,918
【裁判日期】    971017
【裁判案由】    毀棄損壞
【裁判全文】
臺灣彰化地方法院刑事判決               97年度訴字第918號
公  訴  人  臺灣彰化地方法院檢察署檢察官
被      告  丁○○
                    號
選任辯護人  池泰毅  律師
            蔡子琪  律師
被      告  丙○○
選任辯護人  葉玲秀  律師
上列被告因毀損案件，經檢察官提起公訴（96年度偵字第9022號
、97年度偵字第840號），本院判決如下：
    主  文
丁○○、丙○○均無罪。
    理  由
一公訴意旨：
  (一)被告丁○○、丙○○明知門牌號碼彰化縣線西鄉○○路○段
    892號建物（下稱系爭建物）係告訴人甲○○所有，竟共同
    基於毀損之犯意，由被告丁○○於民國96年8月25日委由被
    告丙○○僱用不知情之乙○○，於96年8月30日上午駕駛怪
    手，拆毀系爭建物，而乙○○著手拆毀之時，甲○○到現場
    阻止，並出示本院94年度訴字第867號民事判決，被告丙○○已預見系爭建物可能非被告丁○○所有，仍不違背本意，
    指示乙○○將系爭建物強行拆除，致令不堪用（起訴書誤為
    被告丙○○親自駕駛怪手拆除，業經檢察官當庭更正）。
  (二)被告等涉犯刑法第353條第1項毀壞建築物罪嫌。
二公訴意旨所憑論據：
  (一)告訴人於警詢、檢察官偵查中之證述。
  (二)本院94年度訴字第867號民事判決。
  (三)現場照片。
三被告之辯解：
  (一)被告丁○○：依被告丁○○與告訴人之約定，系爭建物由被
    告丁○○取得所有權。縱係告訴人所有，然坐落之土地為被
    告丁○○所有，系爭建物無權占有土地，被告丁○○亦得排
    除侵害而予以拆除。
  (二)被告丙○○：是相信被告丁○○出示之系爭建物所有權文件
    ，才僱用乙○○拆屋。告訴人制止時，即命乙○○停工，因
    恐未拆畢部分造成危險，始於2、3日後再命乙○○拆除其餘
    部分。
四本院之判斷：
  (一)被告以外之人於審判外之陳述，雖不符刑事訴訟法第159條
    之1至第159條之4之規定，而經當事人於審判程序同意作為
    證據，法院審酌該言詞陳述或書面陳述作成時之情況，認為
    適當者，亦得為證據，同法第159條之5第1項定有明文。本
    案當事人所提出之證據，且屬被告等以外之人於審判外之陳
    述者，因雙方均同意採為證據，又無不適當情形，符合刑事
    訴訟法第159條之5第1項規定，應得為證據。
  (二)犯罪事實應依證據認定之，無證據不得認定犯罪事實；檢察
    官就被告犯罪事實，應負舉證責任，並指出證明之方法；不
    能證明被告犯罪者，應諭知無罪之判決，刑事訴訟法第154
    條第2項、第161條第1項、第301條第1項分別定有明文。又
    未辦理建物第一次所有權登記以前，房屋所有權屬於出資興
    建之原始建築人，惟原始建築人就未辦理建物第一次所有權
    登記之建築物為讓與時，雖因未辦理建物第一次所有權登記
    致不能辦理所有權移轉登記，致該建築物之所有權不能發生
    讓與之效力，但受讓人與讓與人間非不得約定將該建築物之
    事實上處分權讓與於受讓人。
  (三)被告丁○○於96年8月25日出具委託書，委由被告丙○○僱
    用乙○○於96年8月30日上午駕駛怪手拆除系爭建物，告訴
    人到場阻止，並出示本院94年度訴字第867號民事判決後，
    乙○○乃停工，惟又於96年9月2日依被告丙○○指示，將系
    爭建物拆除完畢等情，為被告等所不爭，並經證人即告訴人
    甲○○、證人即共同被告彼此及證人乙○○於警詢、檢察官
    偵查中及本院審理中證述明確（第9022號偵查卷第67至68頁
    、第840號偵查卷第4至9頁，本院卷第121至130頁），且有
    民事判決、拆除系爭建物現場照片、委託書在卷可稽（第
    9022號偵查卷第6至16頁、第840號偵查卷第19頁），固屬實
    情。惟查：
    1.告訴人與被告丁○○曾於90年12月28日就被告丁○○所有
      坐落彰化縣線西鄉○○段992之3地號（後分割為992之3、
      992之27地號；992之3地號再分割為992之3、992之28地號
      ）土地訂立基地租賃契約書，約定由告訴人向被告丁○○
      承租上開土地，並於第5條第1款、第6款約定「由乙方（
      指告訴人）出資以甲方（指被告丁○○）名義，在該基地
      上申請建築，日後增建之建築物亦應申報為甲方名義」、
      「租期屆滿，甲方若願以相當價款，補償乙方興建建物之
      費用時，則該建物免拆除。若甲方不願給付乙方，興建建
      物之補償費時，則該基地上之建築物，甲方應無條件讓乙
      方拆除」，告訴人在上開土地上建造系爭建物時，即以被
      告丁○○為建造執照與使用執照起造人，房屋稅納稅義務
      人亦申報為被告丁○○；後因「申請建物建築執照無法如
      期完成」，告訴人與被告丁○○乃於93年10月15日、93年
      11月11日訂立切結書，約定被告丁○○同意91年1月至4月
      、93年1月至10月之租金免除；嗣告訴人與被告丁○○復
      於93年11月18日就首開基地租賃契約約定於93年11月30日
      合意終止，並就系爭建物訂立房屋租賃契約書，約定由告
      訴人向被告丁○○承租系爭建物，並於第4條第3款、第5
      條、第6條第2款約定「乙方（指告訴人）於租賃期滿，應
      即將房屋遷讓交還甲方（指被告丁○○），並不得向甲方
      請求遷移費或任何費用」、「危險負擔：乙方應以善良管
      理人之注意使用房屋，如因乙方之故意、過失毀損房屋，
      或因可歸責於乙方之事由致失火焚毀者，乙方均應負損害
      賠償責任」、「乙方如違約，不於租期屆滿時交還房屋，
      甲方得請求乙方給付違約金新臺幣貳佰萬元整，乙方不得
      異議」，此有基地租賃契約書、建造執照、使用執照、房
      屋稅繳款書、公證書、切結書、房屋租賃契約書可稽（第
      9022號偵查卷第35至48頁）。是系爭建物於建造之初，雖
      由告訴人出資而由其取得房屋所有權，但登記被告丁○○
      為起造人並繳納房屋稅，於基地租賃契約終止後，復由被
      告丁○○將系爭建物出租予告訴人，告訴人並應負擔無償
      返還系爭建物及失火、違約不還之損害賠償責任，足見告
      訴人與被告丁○○於90年12月28日訂立基地租賃契約書時
      ，系爭建物雖僅以被告丁○○為建築管理、租稅之申報名
      義人，然於93年11月18日雙方就系爭建物訂立房屋租賃契
      約書時，實已將系爭建物之事實上處分權讓與於被告丁○○，否則告訴人身為出資興建之原始建築人，焉有向被告
      丁○○承租系爭建物，並負擔給付租金及保管、返還系爭
      建物之義務。依此，已難認被告丁○○就系爭建物無事實
      上處分權，而不得予以拆除。
    2.刑事訴訟法係採真實發現主義，審理事實之刑事法院，應
      自行調查證據，以為事實之判斷，不受民事判決之拘束。
      本院94年度訴字第867號民事判決事實及理由欄五(一)雖認
      「系爭房屋既係被告出資興建，被告即為原始建築人，且
      兩造尚且約定原告須以相當價款購買系爭房屋，是系爭房
      屋所有權應屬被告所有無訛，否則所有權如屬原告所有，
      原告當無出資購買自己所有之物之理，是兩造於93年11月
      18日簽訂之房屋租賃契約，雖名為房屋租賃，但實際上應
      係土地租賃，當可認定」（第9022號偵查卷第8頁反面）
      ，惟告訴人與被告丁○○於93年11月18日既約定於93年11
      月30日合意終止基地租賃契約，則基地租賃契約於93年11
      月30日以後，業因合意終止而消滅，又雙方於93年11月18
      日訂立之房屋租賃契約書，其內容皆係約定系爭建物因租
      賃所生權利義務，能否謂「兩造於93年11月18日簽訂之房
      屋租賃契約，雖名為房屋租賃，但實際上應係土地租賃」
      ，已值斟酌；其次，系爭建物於建造之初，雖由告訴人出
      資而由其取得所有權，但未辦理建物第一次所有權登記，
      嗣並由告訴人將事實上處分權讓與於被告丁○○，業如前
      述，參以證人柯焜耀即為雙方擬定基地租賃契約書及房屋
      租賃契約書之代書於該民事事件審理中，亦結證稱告訴人
      向被告丁○○承租土地供建築系爭建物，約定由告訴人出
      資興建系爭建物，由被告丁○○取得系爭建物所有權，基
      地租賃契約原約定至96年11月30日屆滿，但93年11月、12
      月間，系爭建物之建造執照、使用執照均已核發，系爭建
      物乃歸被告丁○○所有等語，有前揭民事事件言詞辯論筆
      錄可參（第9022號偵查卷第53頁），是告訴人與被告丁○○於93年11月18日約定合意終止基地租賃契約，並同時訂
      立房屋租賃契約書之時，系爭建物之事實上處分權確已由
      被告丁○○取得，自不得初因告訴人與被告丁○○曾於90
      年12月28日訂立基地租賃契約書，遂謂系爭建物之權利歸
      屬，嗣後毫無變更。
    3.告訴人與被告丁○○於93年11月18日訂立房屋租賃契約書
      後，系爭建物之事實上處分權已由被告丁○○取得，而告
      訴人自94年8月起未依約給付94年8、9月租金，經被告丁○○於94年9月20日催告給付，未獲置理，乃於94年10月5
      日發函終止房屋租賃契約，有存證信函附於上開民事卷宗
      可憑（本院94年度訴字第867號民事卷宗第14至15頁），
      是告訴人欠租既達2期以上，且經被告丁○○催告，逾期
      仍未給付，被告丁○○依約予以終止，自屬有據，上開民
      事判決事實及理由欄五(二)亦同此見解（第9022號偵查卷第
      8頁反面至第9頁正面）；又被告丁○○於民事判決確定後
      ，聲請本院民事執行處強制執行，經本院於96年1月12日
      公告解除告訴人對於系爭建物坐落之土地之占有，被告丁○○復於96年7月17日委由律師催告告訴人拆除系爭建物
      ，仍未獲置理，亦有本院公告、存證信函可佐（第9022號
      偵查卷第49至51頁），顯見告訴人於房屋租賃契約合法終
      止後，對系爭建物亦已不得再主張承租人之權利，被告丁○○既早已取得事實上處分權，房屋租賃契約又因合法終
      止而消滅，自得行使事實上處分權而拆除房屋，不受其與
      告訴人先前所訂房屋租賃契約之拘束。
    4.被告丁○○於96年8月25日出具委託書委任被告丙○○拆
      除系爭建物時，曾出示房屋稅繳款書，表示系爭建物為被
      告丁○○所有，業據證人即被告丁○○於本院審理中結證
      明確（本院卷第126頁正面），並有前揭委託書、房屋稅
      繳款書可憑，此部分證述應非虛妄。雖被告丙○○僱用乙○○駕駛怪手拆除時，告訴人曾持民事判決到場阻止，然
      系爭建物於拆除當時已由被告丁○○取得事實上處分權，
      況房屋稅繳款書與民事判決同係公文書，前者雖非認定所
      有權之唯一依據，仍非不得作為判斷權利狀態之表徵，告
      訴人阻止拆屋時又顯無系爭建物之所有權狀或建物登記謄
      本表彰權利歸屬，則被告丙○○受被告丁○○之委任，僱
      用乙○○拆除當時已由被告丁○○取得事實上處分權之系
      爭建物，並信任被告丁○○出示之房屋稅繳款書，告訴人
      又無法提出所有權狀或建物登記謄本證明仍為其所有，自
      難認被告丙○○所為構成毀損犯行。
  (四)綜上所述，告訴人與被告丁○○於93年11月18日合意終止基
    地租賃契約，並同時訂立房屋租賃契約書之時，系爭建物之
    事實上處分權已由被告丁○○取得，且被告丁○○嗣已合法
    終止房屋租賃契約，土地又經由強制執行程序解除告訴人之
    占有，被告丁○○通知告訴人自行拆除系爭建物，復未獲置
    理，是被告丁○○應有拆除系爭建物之權利，而被告丙○○
    僱工拆除當時已由被告丁○○取得事實上處分權之系爭建物
    ，並信任被告丁○○出示之房屋稅繳款書，均難謂有何毀損
    犯行。公訴意旨所憑證據，既不足以證明系爭建物之事實上
    處分權仍為告訴人享有，或告訴人仍得行使承租人之權利，
    本院復查無其他積極證據足認被告等確有本件犯行，不能證
    明被告等犯罪，自應諭知無罪之判決。
據上論斷，應依刑事訴訟法第301條第1項，判決如主文。
本案經檢察官余建國到庭執行職務。
中    華    民    國    97    年    10    月    17    日
                  刑事第一庭    審判長法官  葉榮郎
                                法      官  紀佳良
                                法      官  廖政勝
以上正本證明與原本無異。
如不服本判決，應於判決送達後10日內，向本院提出上訴狀（須
敘述具體理由，並附繕本，上訴狀勿逕送上級法院）。
告訴人或被害人對於判決如有不服具備理由請求檢察官上訴者，
其上訴期間之計算係以檢察官收受判決正本之日期為準。
中    華    民    國    97    年    10    月    17    日
                                書  記  官  莊何江


司法院資訊處製作；財團法人民間司法改革基金會備份。
